臺灣高等法院刑事判決　　　　　　　96年度上更(二)字第47號
上　訴　人
即　被　告　丙○○即黃國麟）.
　　　　　　甲○○即林肇強）.
共　　　同
選任辯護人　乙○○律師
上列上訴人因偽造有價證券等案件，不服臺灣臺北地方法院89年
度訴字第1685號、90年度訴字第169號，中華民國91年6月17日第
一審判決（起訴案號：臺灣臺北地方法院檢察署89年度偵字第14
020號、第23495號，併案審理案號：臺灣板橋地方法院檢察署90
年度偵字第15342號），提起上訴，經最高法院第二次發回更審
本院判決如下：
    主  文
原判決關於黃國麟（即丙○○）、甲○○部分撤銷。
丙○○、甲○○共同行使偽造私文書，足以生損害於他人，各處
有期徒刑陸月，如易科罰金，均以銀元參佰元即新臺幣玖佰元折
算壹日。
附表所示本票上偽造之「杭雲河」、「黃正治」署押及印文各貳
枚；車牌號碼DI-7855附條件買賣契約書及授權書上偽造之「杭
雲河」、「黃正治」之署押、印文各參枚；車牌號碼DI-7853附
條件買賣契約書及授權書上偽造「杭雲河」之署押、印文各參枚
；「杭雲河」、「黃正治」印章各壹顆，均沒收。
    事  實
一、丙○○（原名黃國麟）自民國86年6月15日起，於設在臺北
    市○○區○○路1段40號12樓之七和實業股份有限公司（下
    稱七和公司）擔任銷售顧問，負責汽車銷售及與客戶訂約、
    對保等業務，熟知七和公司分期付款購車審核流程。丙○○
    因杭一帆（經判處有期徒刑1年8月確定）需要購買汽車供質
    押借貸使用，竟與友人甲○○（原名林肇強），及杭一帆共
    同意圖為自己不法之所有，及行使、偽造私文書之犯意聯絡
    ，由杭一帆提供其戶口名簿，及其不知情之父親杭雲河之臺
    北縣稅捐稽徵處86年地價稅繳款書、87年度臺北縣稅捐稽徵
    處房屋稅繳款書等影本，甲○○則提供不知情之黃正治國民
    身分證影本，由杭一帆擔任購買人，而未經杭雲河、黃正治
    之同意，由丙○○先於87年7月28日，至臺北縣新店市○○
    路大發刻印店，委請不知情之成年店員同時偽刻「杭雲河」
    、「黃正治」之印章各1顆，繼於同年8月1日，在七和公司
    ，由甲○○假冒杭雲河及黃正治之名義，於車牌號碼DI-785
    5自用小客車分期付款購車申請書、附條件買賣契約書、授
    權書上連帶保證人欄，及附表編號一所示空白無效本票之發
    票人處，偽造「杭雲河」及「黃正治」之署押，由丙○○蓋
    用偽刻之「杭雲河」及「黃正治」之印章（本票未填載發票
    日、到期日、金額，其中到期日及金額有授權七和公司填寫
    ），而偽以杭雲河及黃正治名義，擔任附條件買賣契約之連
    帶保證人，及本票發票人。因甲○○女友之母親陳純金要購
    買車輛使用，甲○○、丙○○另以上開杭一帆所提供之戶口
    名簿、臺北縣稅捐稽徵處86年地價稅繳款書，及87年度臺北
    縣稅捐稽徵處房屋稅繳款書，承同上之概括犯意，於未告知
    杭一帆之情況下，以同一手法，由甲○○於車牌號碼DI-785
    3自用小客車申請人為陳純金之分期付款購車申請書、附條
    件買賣契約書、授權書上之連帶保證人欄處，及附表編號二
    所示空白無效本票之發票人處，偽造杭雲河之署押（本票仍
    未填載發票日、到期日、金額，惟到期日及金額有授權七和
    公司填寫），由丙○○蓋用偽刻之「杭雲河」印章於其上，
    而偽以杭雲河名義，擔任附條件買賣契約之連帶保證人，及
    本票發票人。再由丙○○持上開兩筆附條件買賣契約書等資
    料，向七和公司同時辦理附條件買賣，經七和公司承辦人員
    審核後，交由丙○○負責簽約及對保，丙○○即在上開附條
    件買賣契約書及授權書上簽名蓋章，擔任連帶保證人，以完
    成不實之對保程序，使七和公司陷於錯誤，認為對保程序無
    誤，而同意出售，並交付該2部車輛，足以生損害於杭雲河
    、黃正治及七和公司。丙○○、甲○○、杭一帆於取得車牌
    號碼DI-7855自用小客車後，並承上共同意圖為自己不法所
    有之概括犯意，於87年8月12日，一起前往位於臺北縣中和
    市○○路491號「和泰當舖」，由杭一帆出面向當舖負責人
    游清印佯稱：該車為其所購買，欲以該車典當新臺幣（下同
    ）10萬元，惟因工作關係仍需要使用車輛等語，使游清印不
    疑有他，而陷於錯誤，交付10萬元與杭一帆，並同意其繼續
    使用該車。嗣因車牌號碼DI-7855自用小客車，自87年8月30
    日第一期起各期款項，即未依約繳納，游清印亦向杭一帆催
    討款項，均未獲置理。嗣七和公司對連帶保證人杭雲河、黃
    正治提起給付買賣價金民事訴訟，始查悉上情。
二﹑案經被害人七和公司訴由臺灣臺北地方法院檢察署檢察官偵
    查起訴，及被害人游清印訴由臺灣板橋地方法院檢察署函請
    併案審理。
    理      由
一、被告丙○○、甲○○上揭詐欺取財及行使偽造文書之事實，
    (一)有車牌號碼DI-7855（下稱甲車）及車牌號碼DI-7853（下
    稱乙車）自用小客車申請人分別為杭一帆及陳純金，由被告
    丙○○負責辦理簽約及對保，而於87年8月1日同時向七和公
    司提出附條件買賣之申請等情，有七和公司90年3月28日和
    管字第90028號函，及附條件買賣申請書、契約書、授權書
    、本票、戶口名簿、86年度地價稅繳款書，及87年度臺北縣
    稅捐稽徵處房屋稅繳款書等影本，附卷可稽（見偵字第1402
    0號卷第5頁至第7頁、原審卷第86頁至第89頁、第114頁至第
    124頁）。(二)被害人杭雲河被冒名擔任上開分期付款買賣汽
    車之連帶保證人，及本票發票人一節，業據被害人杭雲河於
    檢察官訊問時，指訴明確（見偵字第14020號卷第42頁）。
    另被害人黃正治於臺灣臺北地方法院88年度訴字第4516號民
    事事件陳稱：我沒有擔任杭一帆之保證人，印章不是我的，
    名字也不是我簽的等語（見偵字第14020號卷第37頁）。(三)
    甲車於交車後，隨即由杭一帆駕駛至「和泰當鋪」典當，得
    款10萬元等情，有當票存根、借車契約書影本，附卷可憑（
    見他字第83號卷第4、5頁）。(四)共犯杭一帆於本院上訴審以
    被告身分供述：我並不是當購車人頭，我是真的缺錢。我急
    需要錢，丙○○要我提供資料辦理購車手續（見本院上訴審
    卷第37、195頁），已承認其為借款而購車。(五)除有詐欺故
    意外，已據被告丙○○、甲○○於本院更二審自白上揭犯行
    （見本院更二審卷第34頁至第37頁、第61頁）。(六)被告丙○○、甲○○偽造印章、印文、署押，冒用杭雲河、黃正治名
    義，擔任附條件買賣契約連帶保證人或本票發票人，以辦理
    附條件買賣，被害人七和公司如知悉有偽冒情事，即不可能
    同意辦理，則被告丙○○、甲○○有不法所有之意圖，並施
    用詐術，七和公司因此陷於錯誤，可以認定。另被告丙○○
    、甲○○與杭一帆以詐得之汽車，偽稱願意按期還款，向被
    害人游清印典當取得金錢，同有不法所有之意圖，並施用詐
    術，亦可認定。
二、訊據被告丙○○、甲○○否認有詐欺故意，並一致辯稱：真
    正有要向七和公司買車，是為符合七和公司規定，才便宜行
    事，偽以杭雲河、黃正治名義，擔任連帶保證人及本票發票
    人，並無意詐騙等語。
三、經查，被告丙○○、甲○○有詐欺之故意等情，已如一、(五)
    所述，被告丙○○、甲○○所辯無詐欺故意等情，乃卸責之
    詞，不足採取。是以，本件事證明確，被告丙○○、甲○○
    犯行，均堪認定，應依法論科。
四、被告丙○○、甲○○偽以杭雲河、黃正治名義，擔任附條件
    買賣契約連帶保證人及本票發票人，持以向七和公司辦理附
    條件買賣，自足以生損害於杭雲河、黃正治及七和公司。被
    告丙○○、甲○○行為後，刑法第55條關於牽連犯、第56條
    關於連續犯之規定，業於94年2月2日修正公布刪除，95年7
    月1日施行。修正前，牽連犯、連續犯原則上應從一罪處斷
    ，修正後，原則上應併合處罰，此刪除雖非犯罪構成要件之
    變更，但顯已影響行為人刑罰之法律效果，自屬法律變更，
    依刑法第2條第1項規定，比較新、舊法結果，仍應適用行為
    時法律即舊法論以牽連犯、連續犯（最高法院95年第8次刑
    事庭會議決議參照）。刑法施行法於95年6月14日修正公布
    ，增訂第1條之1，95年7月1日施行，將刑法分則編所定罰金
    之貨幣單位均改為新臺幣，並將罰金數額分別提高為30倍或
    3 倍，而94年2月2日修正公布，95年7月1日施行前刑法第33
    條第5款規定，罰金刑為銀元1元即新臺幣3元以上，修正後
    規定為新臺幣1千元以上，比較結果，法定刑有罰金刑之刑
    法第339條第1項，以修正前規定有利於被告，應適用修正前
    規定。核被告丙○○、甲○○所為，係犯刑法第216條、第
    210條之行使偽造私文書罪，及修正前刑法第339條第1項之
    詐欺取財罪。被告丙○○、甲○○、杭一帆就甲車部分；被
    告丙○○、甲○○就乙車部分，分別有犯意之聯絡，行為之
    分擔，應論以共同正犯（刑法第28條有關共同正犯之規定，
    固同經修正，惟就被告丙○○、甲○○而言，並無有利或不
    利之情形，不生新、舊法律比較適用問題，應逕適用修正後
    規定）。被告丙○○、甲○○偽造印章部分，係利用不知情
    之成年人為之，應論以間接正犯。被告丙○○、甲○○偽造
    印章、印文、署押，為偽造私文書之部分行為；偽造私文書
    之低度行為，應為行使之高度行為所吸收，均不另論罪。被
    告丙○○、甲○○以同一行為，偽造杭雲河、黃正治之印章
    、印文及署押，及行使杭雲河、黃正治名義之文書，暨無效
    之本票（詳後述），為想像競合犯，應依刑法第55條規定論
    以一罪。被告丙○○、甲○○先詐購甲、乙車，進而以甲車
    典當得款，所為先後詐欺取財犯行，時間緊接，犯罪構成要
    件相同，顯係基於概括之犯意反覆為之，應依修正前刑法第
    56條規定，論以連續犯。被告行使偽造私文書，以詐取財物
    ，所犯上開2罪，有方法結果之牽連關係，應依修正前刑法
    第55條規定，從較重之行使偽造私文書罪論處。被告丙○○
    、甲○○以甲車典當得款之詐欺取財、詐購乙車之詐欺取財
    、行使偽造文書犯行，雖未經起訴，然與起訴部分，有牽連
    犯或連續犯之裁判上一罪關係，為起訴效力所及，本院應併
    予審理。
三、原審以被告丙○○、甲○○罪證明確，據以論罪科刑，固非
    無見。惟被告丙○○、甲○○並未犯刑法第201條第1項之偽
    造有價證券罪（理由詳八所述），原判決論以該罪，即有未
    合。被告丙○○、甲○○上訴意旨，否認犯偽造有價證券罪
    ，指摘原判決不當，提起上訴，為有理由。原判決關於被告
    丙○○、甲○○部分，既有上開可議之處，即屬無可維持，
    本院應予撤銷改判。
四、本院審酌被告丙○○、甲○○已與被害人七和公司達成民事
    和解，賠償被害人七和公司損失，並清償完畢，被害人七和
    公司具狀表示不顧追究（見本院更二審卷第64頁至第66頁）
    ，及被告丙○○、甲○○大致坦承犯行之犯罪後態度，暨被
    告丙○○、甲○○之素行、犯罪之動機、手段等一切情狀，
    各量處有期徒刑6月。被告丙○○、甲○○行為後，刑法第
    41 條第1項前段，關於易科罰金之規定，於90年1月10日修
    正公布，將得以易科罰金之罪法定本刑，由3年以下有期徒
    刑以下之刑，修正為5年以下有期徒刑以下之刑；於94年2月
    2日修正公布，95年月1日施行，將易科罰金之折算標準，由
    銀元1百元、2百元、3百元，折算1日，修正為新臺幣1千元
    、2 千元、3千元，折算1日，以94年2月2日修正公布，95年
    7月1日施行前規定最有利於被告丙○○、甲○○。爰依刑法
    第2條第1項但書規定，適用94年2月2日修正公布，95年7月1
    日施行前規定，諭知易科罰金之折算標準。如附表所示本票
    上偽造之「杭雲河」、「黃正治」署押及印文各貳枚；車牌
    號碼DI-7855附條件買賣契約書及授權書上偽造之「杭雲河
    」、「黃正治」之署押、印文各參枚；車牌號碼DI-7853附
    條件買賣契約書及授權書上偽造「杭雲河」之署押、印文各
    參枚；「杭雲河」、「黃正治」印章各壹顆，均應依刑法第
    219條規定，宣告沒收。
五、公訴意旨另以：被告丙○○係為七和公司處理事務之人，意
    圖為自己不法之利益，違背其任務，偽以杭雲河、黃正治名
    義辦理購車手續，致七和公司受有損害。另被告丙○○、甲○○共同於附表所示之本票上，偽造「杭雲河」、「黃正治
    」之印文及署押，擔任共同發票人，因認被告丙○○另犯刑
    法第342條第1項之背信罪嫌，被告丙○○、甲○○另犯刑法
    第201條第1項之偽造有價證券罪嫌等語。
六、按刑法上之背信罪為一般的違背任務之犯罪，若為他人處理
    事務，意圖為自己或第三人不法之所有，以詐術使他人交付
    財物，應成立詐欺罪，不論以背信罪（最高法院63 年臺上
    字第292號判例參照）。依上開說明，公訴意旨認被告丙○○另犯刑法第342條第1項之背信罪嫌，即有未洽，惟檢察官
    認為被告丙○○所犯背信罪，與上開經論罪之詐欺取財、行
    使偽造文書罪間，有牽連犯之裁判上一罪關係，爰不另為無
    罪之諭知。
七、按票據欠缺票據法所規定票據上應記載事項之一者，其票據
    無效。又本票之發票年、月、日，係本票應記載事項。此觀
    票據法第11條第1項前段、第120條第1項第6款規定即明。
八、經查，附表所示本票，其發票日、到期日、金額、發票人地
    址，於被告丙○○、甲○○交予七和公司時，均為空白，係
    七和公司辦人員丁○○於購車人未依期付款，要提示本票時
    ，方由丁○○所填寫。又七和公司當時辦理附條件買賣，購
    車人及連帶保證人簽發本票，所填寫授權書，僅授權自行填
    寫到期日及金額，並未授權填寫發票日。而本票發票日本票
    發票人漏未填寫，亦未授權七和填寫，於提示時才由承辦人
    填寫，是普遍情形等情，已據證人丁○○於本院結證明確（
    見本院更二審卷第50、51頁），並有授權書，在卷可稽（見
    偵字第14020號卷第7頁、原審卷第118頁）。足認附表所示
    本票，關於到期日及金額，發票人固有出具授權書，授權七
    和公司隨時自行填寫，惟並未授權填寫發票日。發票人既然
    未授權七和公司填寫發票日，七和公司承辦人員自屬無權自
    行填寫發票日。則附表所示本票，因其發票日有所欠缺，依
    上開說明，本票應屬無效。被告丙○○、甲○○偽造杭雲河
    、黃正治為發票人，其偽造本票犯行，即尚未完成，應僅成
    立偽造並行使偽造文書罪。檢察官認被告丙○○、甲○○另
    犯刑法第201條第1項之偽造有價證券罪，尚有誤會。惟檢察
    官認此部分與前開論罪之詐欺取財、行使偽造文書部分，有
    牽連犯之裁判上一罪關係，爰亦不另為無罪之諭知。
據上論斷，應依刑事訴訟法第369條第1項前段、第364條、第299
條第1項前段，刑法第2條第1項、第28條、第216條、第210條、
第55條、第219條，修正前刑法第339條第1項、第55條、第56條
、第41條第1項，修正前罰金罰鍰提高標準條例第1條前段、第2
條，判決如主文。
本案經檢察官鄭銘謙到庭執行職務。
中　　華　　民　　國　　96　　年　　4　　月　 　10　　日
　　　　　　　　　刑事第十三庭審判長法  官  曾德水
                                    法  官  王炳梁
                                    法  官  李錦樑
以上正本證明與原本無異。
如不服本判決，應於收受送達後10日內向本院提出上訴書狀，其
未敘述上訴之理由者並得於提起上訴後10日內向本院補提理由書
（均須按他造當事人之人數附繕本）。
                                    書記官  吳金來
中　　華　　民　　國　　96　　年　　4　　月　 　10　　日
附表（本票）：
┌────┬────┬────┬────┬────┐
│編號    │受款人  │發票日  │到期日  │金額    │
│        │        │        │        │        │
├────┼────┼────┼────┼────┤
│   1    │七和公司│87、8、1│87、8、 │729600元│
│        │        │        │30      │        │
├────┼────┼────┼────┼────┤
│   2    │七和公司│87、8、1│89、4、 │729600元│
│        │        │        │30      │        │
└────┴────┴────┴────┴────┘
附錄：本案論罪科刑法條全文：
刑法第216條
（行使偽造變造或登載不實之文書罪）
行使第 210 條至第 215 條之文書者，依偽造、變造文書或登載
不實事項或使登載不實事項之規定處斷。
刑法第210條
（偽造變造私文書罪）
偽造、變造私文書，足以生損害於公眾或他人者，處5年以下有
期徒刑。
刑法第339條第1項。
（普通詐欺罪）
意圖為自己或第三人不法之所有，以詐術使人將本人或第三人之
物交付者，處5年以下有期徒刑、拘役或科或併科1千元以下罰金
。
